【裁判字號】    98,訴,311
【裁判日期】    980521
【裁判案由】    有關教育事務
【裁判全文】
臺北高等行政法院判決
                                       98年度訴字第311號
                              .
原      告  甲○○
法定代理人  乙○○
被      告  僑務委員會
代  表  人  吳英毅（委員長）住同上
訴訟代理人  丙○○
            丁○○
上列當事人間因有關教育事務事件，原告不服行政院中華民國97
年12月18日院台訴字第0970094110號訴願決定，提起行政訴訟。
本院判決如下：
    主  文
原告之訴駁回。
訴訟費用由原告負擔。
    事  實
壹、事實概要：原告係民國90年12月24日出生，96年7 月21日自
    行自美國回國就讀台北市立新生國小（以下簡稱新生國小）
    幼稚園，至97年5 月22日由原告法定代理人乙○○（即原告
    母親）填具「海外自行回國學生函介中小學校申請表」，向
    被告申請認定僑生身分，補函介手續，以便就讀新生國小。
    經被告以97年6 月12日以僑輔就字第09730217971 號函復：
    所送資料未檢附回國就讀學校之在學證明書，返國時就讀學
    校為幼稚園，而幼稚園非屬「僑生回國就學及輔導辦法」（
    下稱本辦法）函介入學之範圍，乃否准原告申請。原告不服
    ，主張依本辦法第4 條規定，在學證明書並非申請回國就學
    應檢附之文件，且未依規定申請而自行在國內入學者，仍得
    依本辦法第7 條第3 項規定補辦分發手續，而補辦分發手續
    之期限並無明文規定。原告擬於97年9 月就讀國小1 年級，
    俟入學後再補正在學證明書，並無不可；原告於96年7 月21
    日回國定居前，曾2 次回國探親，停留期間皆未逾90日，且
    原告胞姐戴貞德與原告同日回國定居，於返國後280 日始向
    被告申請認定僑生身分，業經被告審核符合規定，以97 年5
    月8 日以僑輔就字第0973 0189751號函請臺北市政府教育局
    補辦函介分發新生國小手續，被告就同時抵臺之姐妹二人為
    不同處理；況原告已於97年9 月以語教生身分就讀新生國小
    1 年級，已經取得在學證明書，已符合僑生身分函介入學規
    定云云，經提起訴願亦遭駁回，遂提起本件行政訴訟。
貳、兩造聲明：
一、原告聲明求為判決：
  (一)訴願決定及原處分均撤銷。
  (二)請求被告為原告符合僑生身份入學函介新生國小之規定。
  (三)訴訟費用由被告負擔。
二、被告聲明求為判決：
  (一)駁回原告之訴。
  (二)訴訟費用由原告負擔。
參、兩造之爭點：
一、原告主張之理由：
  (一)本件行政院決定書之內容完全抄襲僑務委員會發函至行政院
    之訴願答辯書、訴願補充答辯書及訴願補充答辯書。原告認
    為訴願機關行政院對本案的處理模式，只想把燙手山芋丟出
    手，試探本人是否就此罷手，不再上訴台北高等行政法院，
    行政院訴願決定書毫無見解的行為，原告深感不服。
  (二)依本辦法第2 條第1 項：「本辦法所稱僑生，指海外出生連
    續居留迄今，或最近連續居留海外6 年以上…」之規定，並
    無載明附加設限條款，準此，原告即取得僑生資格，被告以
    自行附加設限條款，錯誤解釋與運用條款，駁回原告申請，
    原告表示不服。又本辦法第2 條第1 項若僅規定「最近連續
    居留海外6 年以上」，則將會完全否決6 歲以下的兒童申請
    案，故條文用「或」字，即表示「海外出生連續居留迄今」
    或「最近連續居留海外6 年以上」，均可取得僑生身分，可
    見立法者用心良苦。當初立法目的，若非為了保護6 歲以下
    的兒童，早已把「海外出生連續居留迄今」字句在條文裡刷
    除，而條文中既有保留就是為了避免年齡歧視，因為6 歲以
    下的兒童不可能「連續居留海外6 年以上」，故本辦法規定
    「所稱僑生，指海外出生連續居留迄今」之字句，在保護6
    歲以下兒童，待其至就讀國小年齡，申請補辦符合僑生身份
    函介分發手續。然而，被告卻錯誤解釋與運用條款，而為不
    利原告之處分。
  (三)被告稱原告在國內停留期間逾90日亦非屬事實，原告在海外
    出生，在此次回國定居台灣前，曾兩度回國，每次在台停留
    期間未逾90日。原告慎重地強加解釋如下：原告與胞姊戴貞
    德最後一次入境台灣是96年7 月21日，當時原告年齡5 歲6
    個月，被告解釋為「國內停留」並非屬實，而是「回台灣定
    居」，並且「自行在國內入學」。區別是在於回台灣定居迄
    今，未再出境，且已入學。據了解，外派人只有兩年期限申
    請補辦分發手續。被告避而不適用本辦法第7 條規定「未依
    第1 項規定申請而自行在國內入學者，得至僑務主管機關申
    請補辦分發手續」，且條文也未提及補辦分發手續之期限。
    原告與胞姊戴貞德同時於96年7 月21日回台灣定居，戴貞德
    在回台灣200 多天後（97年4 月），向被告申請認定僑生身
    份案件，已於97年5 月8 日核准，符合僑生身份函介入學規
    定。而原告之申請被告卻解釋為「國內停留」而予駁回。致
    同一母親的兩個女兒，同時抵台，卻在不同個案的處理原則
    ，做不同的解釋，運用不同的法律處理，被告對申請僑生身
    份函介入學並未宣導，在回台灣200 天後，才由外交官知悉
    此辦法，並非本人拖延未予辦理，實為不知情。
  (四)被告之行政處分雖有其適法性，但原告之舉並無抵觸生回國
    就學及輔導辦法，被告在不同個案，操縱不同的處理原則，
    運用不同的法律，誤導不同的解釋，原告多所不服，為此提
    起行政訴訟，懇請貴院給以最大彈性放寬解釋與運用條款，
    給予原告僑生函介身份，善待歸國華僑。原告之母在美13年
    後，因夫死亡，被迫遷回僑居地台灣，具有特殊境遇婦女身
    份，攜兩女現暫住慧心家園（台北市政府社會局中途之家）
    ，其最長寄住期限是2 年，將於明年底屆滿，若原告無僑生
    身份，原告母親因兩個女兒必須在同一時段分送兩個不同學
    校，對一位單親媽媽和兩個女兒，會有相當的時間和精力耗
    損，其中一女可能幾乎天天會遲到上學，懇請斟酌原告母親
    事實上處境，以家庭為單位，也以不抵觸「僑生回國就學及
    輔導辨法修正條文」為原則，參酌原告由美遷徙回台，面臨
    文化，語言，教育及學校適應，已精疲力竭，現居無定所，
    明年年底搬遷已在所難免，以民胞物與精神，以最大彈性放
    寬解釋條款，給予原告僑生身份。
二、被告主張之理由：
  (一)有關自行回國就學者是否具僑生資格，係由被告依據本辦法
    第7 條規定審定，再函請各該主管行政教育機關分發入學（
    案內申請表以「函介」見稱），準此，凡符合本辦法第2條
    規定之僑生資格者，均可向被告於入學前申請分發或自行入
    學後申請補分發，本辦法第7 條第1 項及第3 項分別定有明
    文。而於申請時，則須檢具本辦法第4 條第1 項規定之證明
    文件。惟如係依本辦法第7 條第3 項申請者，因屬補辦分發
    情形，實務上為認定申請人回國入學時之年級，故另有請申
    請人提出「該次回國入學時年級之在學證明書」之必要（此
    節與本辦法第7 條第4 項及第8 條之升學考試優待有關）。
  (二)原告主張被告錯誤解釋及適用「僑生回國就學及輔導辦法」
    第2 條第1 項前段「海外出生連續居留迄今」之規定，致完
    全否決原告等6 歲以下兒童返國申請就學之權益一節，核無
    可採，理由如下：
  1.按本辦法之立法目的，係對非長居國內之僑民就學之優惠，
    本辦法第2 條及第3 條關於「海外連續居留期間」之認定，
    係自原告最後一次入境國內期日，推算海外連續居留期間及
    每曆年之入境期間是否已逾90日為其依據。
  2.復按，我國之教育制度，義務教育係始於國民小學，參據國
    民教育法施行細則第8 條第1 項第1 款規定，學年兒童入學
    年齡之計算，係指入學當年9 月1 日已滿6 歲者。爰本辦法
    第7條 分發者，僅限於就讀國民小學以上之學校。換言之，
    於學齡前之教育，尚無本辦法之適用，原告主張侵害其6 歲
    以前之就學權益顯無依據。
  3.綜上所述，就本案而言，原告主張其符合「自海外出生連續
    居留迄今」之規定，然依上述推論，符合國民小學僑生分發
    資格者，至少亦應有於海外連續居留6 年之期間。惟查，原
    告係於90年12月24日出生，據原告提供之入出境紀錄顯示（
    附證六），其提出本案申請日前之最後一次入境為96年7 月
    21日，以此推算，渠自海外出生連續居留於僑居地日僅為5
    年7 個月；且其於入境後當（96）年度亦未達前開進入國民
    小學就讀年齡，自無分發入學之問題。及至次（97）年5 月
    22日申請時，雖已達就讀民小學之年齡，其於96年在台停留
    162 日、97年至申請日（5 月22日）在台停留142 日，二年
    在台停留時間均各已超過法定之90日，不符本辦法第3 條第
    2 項規定，被告否准其僑生身分資格自屬合法有據。
  (三)原告主張其胞姊戴貞德於回台200 天後向被告提出申請僑生
    身分認定，經被告以其為回台定居，准予補辦分發手續至新
    生國小就讀，惟就原告之申請，被告卻認為原告係於國內停
    留而予以駁回一節，原告主張亦無理由，說明如下：
  1.查戴貞德係於87年9 月20日出生，於96年7 月21日入境時已
    符合連續居留海外6 年之僑生要件，且旋於同年8 月間自行
    在新生國小2 年級語文教育班就讀，因已符合本辦法第7 條
    第1 項及第3 項規定，縱其係於回台200 天後始向被告提出
    補分發之申請，依法被告自仍應予核准。惟原告不符本辦法
    相關規定，已如上述，二者之情形顯有不同。
  2.另依本辦法第7 條規定申請以僑生身分分發入學者，以在臺
    已具有合法居留身分或取得期限60日以上停留許可為前提，
    尚非以定居為其要件，原告主張被告以其於國內停留而予以
    駁回申請之論駁容有誤解，併此敘明。
  (四)綜上，被告所為處分並無違誤，應予維持。
    理  由
一、原告主張其為僑生，申請被告應適用本辦法函介原告到新生
    國小就讀，被告否准其申請，原告不服，乃循序提起本件行
    政訴訟，本件如事實概要之事實為兩造所不爭執，並有被告
    97年6 月12日僑輔就字第09730217971 號函、97年7 月16日
    僑輔字第09730240601 號函、原告97年5 月22日海外自行回
    國學生函介中小學申請表及檢附相關證明文件、原告及胞姊
    戴貞德入出國日期證明書、新生國小在學證明書等件附卷可
    稽，為可以確認之事實。則依兩造上開如事實欄之主張，本
    件應審酌事項為：原告是否符合僑生身份，而得以僑生身分
    向被告申請依本辦法，函介就讀新生國小？
二、本院判斷：
  (一)按國民教育法第6 條第3 項規定「政府派赴國外工作人員子
    女、僑生及外國學生進入國民小學、國民中學就學，其資格
    、方式及其他相關事項之辦法，由教育部定之。」，則教育
    部依據大學法第25條、專科學校法第26條、職業學校法第4
    條之1 、高級中學法第3 條之1 及國民教育法第6 條第3 項
    規定，訂定僑生回國就學及輔導辦法，自有所據。又本辦法
    於98年1 月13日修正，惟本件行為時在修正前，故本件應適
    用修正前即95年10月12日修正發布之條文。本件行為時本辦
    法第2 條第1 項前段規定「本辦法所稱僑生，指海外出生連
    續居留迄今，或最近連續居留海外6 年以上，並取得當地永
    久或長期居留證件之華裔學生。…」、同法第3 條第2 項前
    段規定「前條第1 項所稱連續居留，指華裔學生每曆年在國
    內停留期間不得逾90日。…」、第7 條第1 項及第3 項規定
    「在臺已具有合法居留身分或取得期限60日以上停留許可，
    符合第2 條及第3 條規定，自行回國擬就讀國民中、小學、
    高級中等學校或專科學校者，得檢具相關證件向僑務主管機
    關申請核轉各該主管教育行政機關視實際情形分發入學。申
    請就讀國民小學者，由地方主管教育行政機關辦理分發；…
    。」、「未依第1 項規定申請而自行在國內入學者，得至僑
    務主管機關申請補辦分發手續，並以該次回國入學時年級為
    認定入學之年級。」，上開僑生回國就學及輔導辦法相關規
    定，乃教育部基於授權，就主管事項所為規定，無違立法目
    的，本院自得予適用。
  (二)被告是否為本辦法所稱僑生？
  1.本辦法第2 條第1 項前段規定「本辦法所稱僑生，指海外出
    生連續居留迄今，或最近連續居留海外6 年以上，並取得當
    地永久或長期居留證件之華裔學生。…」。
  2.查原告係90年12月24日出生，其於97年5 月22日申請被告認
    定僑生身分，原告在此之前之最後一次入境日期為96年7 月
    21日，有原告之入出國日期證明書附卷可稽（見本院卷第79
    、80頁）。依原告入出境情形，即便原告自90年12月24日於
    海外出生後至96年7 月21日回國時止，連續居留海外，其自
    海外出生連續居留於僑居地之時間為5 年6 個月餘，尚不足
    6 年，即不符合連續居留海外6 年之條件，自無從依上揭規
    定，以「最近連續居留海外6 年以上」而認定原告為僑生。
  3.原告是否具備本辦法第2 條第1 項前段規定「本辦法所稱僑
    生，指海外出生連續居留迄今」之要件？
    按本辦法第3 條第1 項規定「前（第2 ）條第1 項所稱連續
    居留，指華裔學生每曆年在國內停留期間不得逾90日。」，
    所謂停留是指有在國內之事實，至於國內停留之原因究屬停
    留、居留或定居，並非所問。查原告於97年5 月22 日 申請
    認定僑生身分時，雖已達6 足歲之接受國民教育之年齡，但
    原告原告早於96年7 月21日回國，且回國之後未再出境，有
    原告入出國日期證明書可稽（見本院卷第79、80頁），則原
    告96年度在台停留日數計162 日（即自96年7 月21日入境至
    96年12月31日止）、97年1 月1 日至其為本件申請（97年5
    月22日）時，在台停留日數為142 日，足見原告於96至97年
    在國內停留時間均各逾90日，自不符合上揭規定「各曆年在
    國內停留不超過90日」之規定，即不符合海外出生連續居留
    迄今之規定，是原告不符合本辦法所生僑生定義。
  (三)按本辦法第1 條規定：本辦法依大學法第25條、專科學校法
    第26條、職業學校法第4 條之1 、高級中學法第3 條之1及
    國民教育法第6 條第3 項規定訂定之。而大學法、專科學校
    法、職業學校法及高級中學法，其適用對象顯非幼稚園生；
    另國民教育法第6 條第3 項規定「政府派赴國外工作人員子
    女、僑生及外國學生進入國民小學、國民中學就學，其資格
    、方式及其他相關事項之辦法，由教育部定之。」，即國民
    教育法適用對象為國中、小學，亦與幼稚園生無關；再依國
    民教育法施行細則第8 條第1 項第1 款規定，學年兒童入學
    年齡之計算，係指入學當年9 月1 日滿6 歲者，可見本辦法
    據以制定之各該法律均以6 足歲以上者為適用對象，本辦法
    亦應以6 足歲以上者為適用對象。準此，海外僑民回國時未
    達6 足歲者，即未達接受基本教育年齡，自無從依本辦法分
    發入學。經查原告出生於90年12月24日，其於96年7 月21
    日回國時尚未滿6 足歲，未達進入國小接受義務之年齡，自
    無依本辦法分發入學之問題。換言之，學齡前兒童尚無本辦
    法之適用，此因我國基本教育以6 歲至12歲為學齡兒童（憲
    法第160 條參照），義務教育始於國民小學，而不及於幼稚
    園，原告主張本辦法歧視不滿6 歲之兒童，自無可取。
  (四)按本辦法第7 條第3 項規定「未依第一項規定申請而自行在
    國內入學者，得至僑務主管機關申請補辦分發手續，並以該
    次回國入學時年級為認定入學之年級。」。查原告申請之後
    ，補提其於97年9 月就讀新生國小語文教育班在學證明書，
    惟原告不符合連續居留海外之僑生身分，已如前述；原告回
    國時尚未達6 足歲，非本辦法適用對象，故原告主張依本辦
    法第7 條第3 項規定以僑生身分補辦分發手續，亦無理由。
  (五)又按本辦法立法目的係對非長居國內之僑民就學之優惠，若
    該僑民回國就讀國內義務教育以上學校，則享有升學考試、
    跨區就讀等優惠待遇，但前提必須符合僑生之身分，而僑生
    身分之認定在本辦法第2 條第1 項、第3 條第2 項定有明文
    。否則如原告主張6 歲以下亦有適用，在認定僑生身分時又
    只認定有無連續居留，而不論海外出生連續居留時間長短，
    以及回國時入學時年級，將有發生海外出生連續居留之幼稚
    園生自行回國入學，待數年後其屆學齡時，再申請以僑生身
    分依本辦法補發，享有就學優惠之不公平情形，益見原告主
    張不可採。
  (六)查原告之胞姐戴貞德係87年9 月20日出生，其於96年7 月21
    日回國時已經符合連續居留海外6 年之僑生要件，同時符合
    海外出生連續居留迄今之條件，並且檢附新生國小在學證明
    書及入出國日期證明書（見本院卷第81至84頁），符合行為
    時本辦法第7 條第3 項規定，因此即便其於回台200 餘天（
    96年7 月21日回國，97年5 月7 日申請）後始向被告提出補
    分發之申請，依法被告仍應予核准，故准予補辦分發手續，
    函介至新生國小就讀，原告情況與其胞姊不同，被告為不同
    處理，並無不合。
三、綜上所述，原告所訴各節，均非可採，被告否准原告申請函
    介至新生國小就讀所為處分，並無違法，訴願決定予以維持
    ，亦無不合，原告執前揭情詞，訴請撤銷訴願決定、原處分
    及請求被告為入學之函介，為無理由，應予駁回。
四、兩造其餘攻擊防禦方法核與本件判決結果不生影響，故不逐
    一論述，併此敘明。
據上論結，本件原告之訴為無理由，依行政訴訟法第98條第1 項
項前段判決如主文。
中    華    民    國    98    年     5   月     21    日
                     臺北高等行政法院第四庭
                               審判長法  官   鄭  小  康
                                     法  官   李  玉  卿
                                     法  官   林  妙  黛
上為正本係照原本作成。
如不服本判決，應於送達後20日內，向本院提出上訴狀並表明上
訴理由，如於本判決宣示後送達前提起上訴者，應於判決送達後
20日內補提上訴理由書（須按他造人數附繕本）。
中    華    民    國    98    年     5   月     21    日
                                     書記官   蔡  逸  萱


司法院資訊處製作；財團法人民間司法改革基金會備份。
